【裁判字號】    98,簡,655
【裁判日期】    981221
【裁判案由】    營利事業所得稅
【裁判全文】
臺北高等行政法院簡易判決
                                       98年度簡字第655號
原      告  芝華企業股份有限公司
代  表  人  甲○○（董事長）
被      告  財政部臺北市國稅局
代  表  人  乙○○（局長）
送達代收人  張淑真
上列當事人間營利事業所得稅事件，原告不服財政部中華民國98
年9 月21日台財訴字第09800431340 號訴願決定（案號：第0000
0000號 ），提起行政訴訟，本院判決如下：
    主  文
原告之訴駁回。
訴訟費用由原告負擔。
    事實及理由
一、程序說明：
    本件因屬稅捐課徵事件，其標的之金額為新臺幣（下同）16
    3,620 元，係在20萬元以下，依行政訴訟法第229 條第1 項
    第1 款、第2 項規定及司法院民國（下同）92年9 月17日（
    92 ） 院臺廳行一字第23681 號令，應適用簡易程序，本院
    並依同法第233 條第1 項規定，不經言詞辯論，逕行裁判。
二、事實概要：
    原告經營其他金屬建材業，96年度營利事業所得稅結算申報
    ，列報營業收入淨額29,086,225元、營業淨利2,036,036 元
    （核定通知書誤植為1,558,069 元）及全年所得額1,981,04
    3 元，被告初查暫依申報數核定，嗣被告查得原告帳載成本
    、費用合計數與課稅資料歸戶清單進項憑證資料差異達8,57
    2,148 元，乃通知原告提示帳簿憑證供核，惟原告未如期提
    示帳證供核，遂按其他金屬建材業（行業標準代號：4516-
    99）同業利潤標準淨利率9%，重行核定營業淨利為2,617,76
    0 元及全年所得額為2,635,520 元，補徵應納稅額163,620
    元。原告不服，主張其申報營業淨利率已達所得額標準，被
    告以其未提示帳證遽予增加營業淨利，與法不合云云，向被
    告申請復查，經被告審查後，略以所得稅法第80條第3 項規
    定，稅捐稽徵機關得採書面審核而按納稅義務人原申報之數
    額核定其納稅額，旨在解決稽徵機關逐案調查之困難，以簡
    化稽徵手續，然此並非謂納稅義務人申報額在標準以上者，
    即不負誠實申報之義務，故倘有匿報、短報或漏報情事，仍
    得另依法調查課稅資料，予以補徵或裁罰，本件原查以原告
    進項金額與歸戶資料相差8,572,148 元，有調查課稅資料之
    必要，乃通知原告於98年1 月5 日前提示帳簿憑證及有關文
    據供核，惟迄未提示，遂維持原核定為由，以98年6 月25日
    財北國稅法一字第0980238479號復查決定（下稱原處分）駁
    回其復查之申請，未獲變更，原告仍表不服，提起訴願，亦
    遭決定駁回，遂向本院提起行政訴訟。
三、本件原告主張：
  (一)按「稽徵機關接到結算申報書後，應派員調查，核定其所得
    額及應納稅額。前項調查，稽徵機關得視當地納稅義務人之
    多寡採分業抽樣調查方法，核定各該業所得額之標準。納稅
    義務人申報之所得額如在前項規定標準以上，即以其原申報
    額為準，如不及前項規定標準者，應再個別調查核定之。」
    為所得稅法第80條第1 項、第2 項及第3 項所明訂。意旨係
    納稅義務人申報之所得額已達各該業所得額標準以上（1,98
    1,043>1,503,076 ），稽徵機關「即」應以其原申報額為準
    ，如不及前項規定標準者，稽徵機關可再個別調查核定。且
    第80條第1 項所稱之「調查」在第2 項也明確指出係調查各
    該業之所得額標準，絕非被告斷章取義解讀之調帳查核。
  (二)次按「中華民國52年1 月29日修正公佈之所得稅法第80條第
    3 項前段所定，納稅義務人申報之所得額如在稽徵機關依同
    條第二項核定各該業所得額之標準以上者，即以其原申報額
    為準，稽徵機關自不得逕以命令另訂查核程序，調閱帳簿、
    文據及有關資料，調查核定之。……對申報之所得額在主管
    機關核定之各該業所得額之標準以上者，仍可實施抽查，再
    予個別查核認定，與所得稅法第80條第3 項前段規定顯不相
    符，增加人民法律所未規定之租稅程序上負擔，自有違憲法
    第十九條租稅法律主義，應自本解釋公布之日起至遲一年內
    失效。」為97年4 月3 日司法院釋字第640 號解釋文宣告違
    憲，極至明確。又釋憲文理由書末段「財稅機關如為促使納
    稅義務人誠實申報，維護納稅公平，認縱令申報所得額已達
    主管機關核定之各該業所得額標準，仍有實施抽查核定之必
    要時，自可檢討修正相關稅法條文予以明定，併此指明」，
    亦釋明稅捐稽徵程序規範之合法性；且原告願以較高之所得
    額標準稅率申報繳稅，亦係在配合所得稅法第80條之簡化稽
    徵手續，期使徵納兩便。故原告所為之申報一切皆屬依法申
    報，而非被告引述司法院釋字第247 號解釋之申報不實，且
    原告係於97年10月4 日先接獲被告的調帳通知函，經原告於
    同年12月25日依司法院釋字第640 號解釋向被告行文主張違
    憲後，才第一次接獲核定通知書，亦非訴願決定書所言「已
    先核定在案」。
  (三)再按98年5 月27日所得稅法修正之後才將「但如經稽徵機關
    發現申報異常或倘有匿報、短報或漏報等情事」列入該法第
    80條第3 項條文，形成98年5 月29日修法生效才合憲，然應
    僅適用於98年5 月29日以後申報之案件。據此，試問被告所
    主張調帳若屬合理合法，那又何需修法？依據租稅法定主義
    ，人民有依法律納稅之義務，行政機關也應遵守依法行政之
    規定（行政程序法第3 條、第4 條），才符合法治社會之倫
    理，不致於形成權力濫用之脫法行政。
  (四)復按原告獲悉其他稽徵機關皆已依司法院釋字第640 號解釋
    遵守依法行政，對於納稅義務人申報之所得額已達各該業所
    得額標準以上之申報不再發函調帳，唯獨被告既不依法行政
    ，又無視司法院釋字第640 號解釋文之存在，濫用行政權力
    ，更蒙訴願駁回，被告顯已違法亂政，破壞租稅之公平，令
    人難以信服。
  (五)綜上所述，原處分違背憲法第19條人民有依法律納稅之義務
    ，違反行政程序法第3 、4 條行政機關應依法行政之規範，
    及有權力濫用之虞，為此，原告依據行政訴訟法第4 條第1
    項規定，提起本件撤銷訴訟，並聲明求為判決：訴願決定及
    原處分（即復查決定）均撤銷。訴訟費用由被告負擔。
四、被告則以：
  (一)按「稽徵機關接到結算申報書後，應派員調查，核定其所得
    額及應納稅額。前項調查，稽徵機關得視當地納稅義務人之
    多寡採分業抽樣調查方法，核定各該業所得額之標準。納稅
    義務人申報之所得額如在前項規定標準以上，即以其原申報
    額為準，如不及前項規定標準者，應再個別調查核定之。」
    、「稽徵機關進行調查或復查時，納稅義務人應提示有關各
    種證明所得額之帳簿、文據；其未提示者，稽徵機關得依查
    得之資料或同業利潤標準，核定其所得額。……納稅義務人
    已依規定辦理結算申報，但於稽徵機關進行調查時，通知提
    示有關各種證明所得額之帳簿、文據而未依限期提示者，稽
    徵機關得依查得之資料或同業利潤標準核定其所得額；……
    」為行為時所得稅法第80條第1 項至第3 項及第83條第1 項
    、第3 項所明定。次按「本部頒訂之各年度營利事業各業所
    得額標準及同業利潤標準之純利率，係就當年度各業營業淨
    利編訂，至如有非營業損益，應依規定合併計課或核實減除
    。」為財政部79年1月11日台財稅第791183529號函所明釋。
  (二)本件原告係經營其他金屬建材業，96年度營利事業所得稅結
    算申報採擴大書面審核方式辦理，列報營業收入淨額29,086
    ,225元、營業淨利2,036,036 元及全年所得額1,981,043 元
    ，被告原查依申報數暫行核定，嗣以原告帳載成本、費用合
    計數與被告課稅資料歸戶清單進項憑證資料差異達8,572,14
    8 元，經通知而未如期提示帳簿憑證供核，乃按該業（行業
    標準代號：4516-99 ）同業利潤標準淨利率9 ﹪，重行核定
    營業淨利2,617,760 元及全年所得額2,635,520 元。
  (三)原告主張略謂：(1)原告申報之所得額已達各該業所得額之標
    準，符合司法院釋字第640 號解釋意旨及行為時所得稅法第
    80條第1 項、第2 項及第3 項規定。(2)原告所為之申報，一
    切皆屬依法申報，非被告引述司法院釋字第247 號解釋之申
    報不實。(3)所得稅法第80條第3 項條文於98年5 月27日修正
    後才將「但如經稽徵機關發現申報異常或倘有匿報、短報或
    漏報等情事」列入，無適用98年5 月29日以前申報案件云云
    。
  (四)答辯理由：
    1.採申報納稅制度之租稅，納稅義務人應依據正確之帳簿文
      據而為申報，稅捐機關亦應依據該帳簿文據而為課稅處分
      。惟如納稅義務人並未保存該項資料或拒絕提出，致稅捐
      機關無從依據直接具體之資料為課稅處分者，自應許稅捐
      機關為推計課稅。蓋稅捐機關不能因為欠缺直接具體資料
      而放棄課稅，否則無異形成僅對誠實保有正確資料者課稅
      ，有違租稅公平。
    2.所得稅法第80條規定，旨在簡化稽徵手續，期使徵納兩便
      ，並非謂納稅義務人申報額在標準以上者，即不負誠實申
      報之義務，業經司法院釋字第247 號解釋在案。而所得稅
      法採申報納稅制度，由納稅義務人就法律規定之課稅標準
      及稅額，向稅捐機關申報。但稅捐機關仍保有調查核定之
      權，期能發現申報是否真實，確保租稅公平。此觀所得稅
      法第80條第1 項規定「稽徵機關接到結算申報書後，應派
      員調查，核定其所得額及應納稅額。」自明。又稽徵機關
      進行調查或復查時，納稅義務人應提示有關各種證明所得
      額之帳簿、文據；其未提示者，稽徵機關得依查得之資料
      或同業利潤標準，核定其所得額。前項帳簿、文據，應由
      納稅義務人依稽徵機關規定時間，送交調查；其因特殊情
      形，經納稅義務人申請，或稽徵機關認有必要，得派員就
      地調查。納稅義務人已依規定辦理結算申報，但於稽徵機
      關進行調查時，通知提示有關各種證明所得額之帳簿、文
      據而未依限期提示者，稽徵機關得依查得之資料或同業利
      潤標準核定其所得額；嗣後如經調查另行發現課稅資料，
      仍應依法辦理，為所得稅法第83條定有明文。
    3.本件被告初查暫依申報數核定在案；嗣因查得原告列報營
      業成本及費用、損失合計數25,410,499元（不含扣免繳憑
      單部分）與被告課稅資料歸戶清單之進項憑證資料16,838
      ,351元差異數達8,572,148 元，占申報之營業成本及費用
      總額31.14%（8,572,148 元÷27,528,156元），認有調查
      課稅資料之必要，遂通知原告提示帳簿憑證及有關文據供
      核，惟原告迄未能提示，致被告無從審酌，乃以原告未能
      提示帳簿憑證及有關文據供核，按該業（行業標準代號：
      4516-99 ）同業利潤標準淨利率9 ﹪核算營業淨利2,617,
      760 元，加計非營業收入總額17,760元，核定全年所得額
      2,635,520 元及應補稅額163,620 元。揆諸首揭規定，尚
      無不合。所訴核無足採，，原處分請續予維持。
  (五)綜上論述，原處分及訴願決定並無違誤等語，資為抗辯。並
    聲明求為判決駁回原告之訴、訴訟費用由原告負擔。
五、上開事實概要欄所述之事實，除後列之爭點事項外，其餘為
    兩造所不爭執，並有原處分書、被告96年度營利事業所得稅
    （本稅、罰鍰）復查案件審查報告書、96年度批發及零售業
    同業利潤標準、原告課稅資料歸戶清單、原告96年度營利事
    業所得稅結算申報書- 營業成本明細表、原告97年12月26日
    請求免予提示帳簿資料申請書、原告98年5 月19日復查申請
    書、被告96年度營利事業所得稅審查報告書一般案件重核報
    告書、96年度營利事業所得稅結算申報更正項目調整數額報
    告表、被告95年度未分配盈餘申報核定通知書、被告96年度
    股東可扣抵稅額帳戶變動明細申報表核定通知書、被告96年
    度營利事業所得稅審查報告書符合書面審查標準案件、96年
    度股東可扣抵稅額帳戶變動明細申報表異常審核清單、被告
    95年度未分配盈餘調整數額計算表、原告96年度銷項去路明
    細排行前100 名、原告96年度進項來源明細排行前100 名、
    原告96年度營利事業所得稅結算申報書、原告96年度資產負
    債表、原告96年度營利事業投資人明細及分配盈餘表、原告
    96年度股東可扣抵稅額帳戶變動明細申報表、原告95年度未
    分配盈餘申報書等件分別附原處分卷、訴願卷及本院卷可稽
    ，為可確認之事實。
六、得心證之要領：
    歸納兩造上開之主張，本件爭執之重點在於: 被告按原告行
    業（行業標準代號：4516-99 ）同業利潤標準淨利率9 ﹪核
    算營業淨利2,617,760 元，加計非營業收入總額17,760元，
    核定全年所得額2,635,520 元及應補稅額163,620 元，是否
    適法?
  (一)按「稽徵機關接到結算申報書後，應派員調查，核定其所得
    額及應納稅額。前項調查，稽徵機關得視當地納稅義務人之
    多寡採分業抽樣調查方法，核定各該業所得額之標準。納稅
    義務人申報之所得額如在前項規定標準以上，即以其原申報
    額為準，如不及前項規定標準者，應再個別調查核定之。…
    …稽徵機關對所得稅案件進行書面審核、查帳審核與其他調
    查方式之辦法，及對影響所得額、應納稅額及稅額扣抵計算
    項目之查核準則，由財政部定之。」、「稽徵機關進行調查
    或復查時，納稅義務人應提示有關各種證明所得額之帳簿、
    文據；其未提示者，稽徵機關得依查得之資料或同業利潤標
    準，核定其所得額。……納稅義務人已依規定辦理結算申報
    ，但於稽徵機關進行調查時，通知提示有關各種證明所得額
    之帳簿、文據而未依限期提示者，稽徵機關得依查得之資料
    或同業利潤標準核定其所得額；……」為行為時所得稅法第
    80條第1 項至第3 項、第5 項及第83條第1 項、第3 項所規
    定。次按「稅捐之核課期間，依左列規定：一、依法應由納
    稅義務人申報繳納之稅捐，已在規定期間內申報，且無故意
    以詐欺或其他不正當方法逃漏稅捐者，其核課期間為5 年。
    ……在前項核課期間內，經另發現應徵之稅捐者，仍應依法
    補徵或並予處罰；……」及「稅捐稽徵機關或財政部賦稅署
    指定之調查人員，為調查課稅資料，得向有關機關、團體或
    個人進行調查，要求提示有關文件，或通知納稅義務人，到
    達其辦公處所備詢，被調查者不得拒絕。」為稅捐稽徵法第
    21條及第30條第1 項所明定。
  (二)再按「稅捐稽徵機關在核定稅額過程中，須納稅義務人協同
    辦理者所在多有，學理上稱為納稅義務人之協力義務，包括
    申報義務、記帳義務、提示文據義務等，納稅義務人違背上
    述義務，在行政實務上即產生受罰鍰或由稅捐稽徵機關片面
    核定等不利益之後果，而減輕被上訴人之舉證證明程度（參
    看司法院釋字第二一八、三五六等號解釋）。」最高行政法
    院91年度判字第1867號判決可資參照。又所得稅法第83條第
    1 項規定：「稽徵機關進行調查或復查時，納稅義務人應提
    示有關各種證明所得額之帳簿、文據；其未提示者，稽徵機
    關得依查得之資料或同業利潤標準，核定其所得額。」上開
    帳簿文據，其關係所得額之一部或關係課稅年度中某一期間
    之所得額，而納稅義務人未能提示者，稽徵機關得就該部分
    依查得資料或同業利潤標準核定其所得額，此在所得稅法施
    行細則第81條，亦定有明文。又所謂「未能提示」者，包括
    全部未提示，以及提示而不完全、不健全、不相符致無法勾
    稽者，亦經最高行政法院（89年7 月1 日改制前為行政法院
    ）著有61年判字第198 號判例闡釋明確。另最高行政法院57
    年判字第60號判例所指：「納稅義務人如已提供有關資料，
    稽徵機關即應就其提供之資料調查認定」亦係指納稅義務人
    已依法令規定提供齊備應設置之主要帳簿，而依該主要帳簿
    之記載，已能合法完全勾稽者為前提，始有其適用。如果納
    稅義務人所提示者，並非依法令規定應齊備之主要帳簿全部
    ，或依其提示之資料，因其記載不詳實，致無從勾稽者，稽
    徵機關自得依查得之資料或同業利潤標準核定其所得額，法
    意至明。
  (三)查本件原告係經營其他金屬建材業，96年度營利事業所得稅
    結算申報採擴大書面審核方式辦理，列報營業收入淨額29,0
    86,225元、營業淨利2,036,036 元及全年所得額1,981,043
    元，被告原依申報數暫行核定，嗣以原告帳載成本、費用合
    計數與被告課稅資料歸戶清單進項憑證資料差異達8,572,14
    8 元，占申報之營業成本及費用總額31.14%（8,572,148 元
    ÷27,528,156元），有調查課稅資料之必要，乃以97年12月
    4 日財北國稅南港創營所字第0970203467號函通知原告於98
    年1 月5 日前提示帳簿憑證及有關文據供核( 見原處分卷第
    52-53 頁) ，惟迄未提示，致無從審酌，乃按該業（行業標
    準代號：4516- 99）同業利潤標準淨利率9 ﹪，重行核定營
    業淨利2,617,760 元及全年所得額2,635,520 元，揆諸首揭
    規定，尚無不合。
  (四)原告雖主張其申報之所得額已達各該業所得額之標準，符合
    司法院釋字第640 號解釋意旨及行為時所得稅法第80條第1
    至第3 項規定。原告所為之申報，皆屬依法申報，所得稅法
    第80條第3 項條文於98年5 月27日修正後才將「但如經稽徵
    機關發現申報異常或倘有匿報、短報或漏報等情事」列入，
    無適用98年5 月29日以前申報案件云云。惟按「中華民國五
    十二年一月二十九日修正公布之所得稅法第八十條規定：『
    稽徵機關接到結算申報書後，應派員調查，核定其所得額及
    應納稅額（第一項）。前項調查，稽徵機關得視當地納稅義
    務人之多寡，採分業抽樣調查方法，核定各該業所得額之標
    準（第二項）。納稅義務人申報之所得額，如在前項規定標
    準以上，即以其原申報額為準，如不及前項規定標準者，應
    再個別調查核定之（第三項）。』是稽徵機關已依所得稅法
    第八十條第二項核定各該業所得額標準者，納稅義務人申報
    之所得額，如在上項標準以上，依同條第三項前段規定，即
    以其原申報額為準，旨在簡化稽徵手續，期使徵納兩便，並
    非謂納稅義務人申報額在標準以上者，即不負誠實申報之義
    務。故倘有匿報、短報或漏報等情事，仍得另依所得稅法第
    一百零三條、第一百十條、稅捐稽徵法第二十一條及第三十
    條等規定，調查課稅資料，予以補徵或裁罰（本院釋字第二
    四七號解釋參照）。」司法院釋字第640 號解釋理由書參照
    。是原告申報之所得額縱已達該業所得額之標準，惟原告若
    有匿報、短報或漏報等情事，被告仍得另依所得稅法及稅捐
    稽徵法等相關規定，調查課稅資料，予以補徵或裁罰。又所
    得稅法採申報納稅制度，由納稅義務人就法律規定之課稅標
    準及稅額，向稅捐機關申報。但稅捐機關仍保有調查核定之
    權，期能發現申報是否真實，確保租稅公平。此觀所得稅法
    第80條第1 項規定「稽徵機關接到結算申報書後，應派員調
    查，核定其所得額及應納稅額。」自明。再者，採申報納稅
    制度之租稅，納稅義務人應依據正確之帳簿文據而為申報，
    稅捐機關亦應依據該帳簿文據而為課稅處分。如納稅義務人
    並未保存該項資料或拒絕提出，致稅捐機關無從依據直接具
    體之資料為課稅處分者，自應許稅捐機關為推計課稅。蓋稅
    捐機關不能因為欠缺直接具體資料而放棄課稅，否則無異形
    成僅對誠實保有正確資料者課稅，有違租稅公平。是原告之
    主張，尚非可採。
七、綜上所述，原告所訴各節，均非可採，被告依首揭規定補徵
    原告稅額163,620 元，核無違誤，訴願決定遞予維持，亦無
    不合，原告徒執前詞，訴請撤銷，為無理由，應予駁回。
八、本件事證已臻明確，兩造其餘攻擊防禦方法均與本件判決結
    果不生影響，故不逐一論述，併此敘明。
據上論結，本件原告之訴為無理由，依行政訴訟法第233條第1項
、第98 條第1項前段，判決如主文。
中    華    民    國    98    年    12   月     21    日
                      臺北高等行政法院第三庭
                                      法  官  林惠瑜
上為正本係照原本作成。
本件以訴訟事件所涉及之法律見解具有原則性者為限，始得於本
判決送達後20日內向本院提出上訴狀並表明上訴理由，如已於本
判決宣示後送達前提起上訴者，應於判決送達後20日內補具上訴
理由（均按他造人數附繕本），且經最高行政法院許可後方得上
訴。
中    華    民    國    98    年    12   月     21    日
                                      書記官  劉道文


司法院資訊處製作；財團法人民間司法改革基金會備份。
